【裁判字號】    98,重上更(二),277
【裁判日期】    990713
【裁判案由】    誣告
【裁判全文】
臺灣高等法院刑事判決           98年度重上更(二)字第277號
    上  訴  人
    即  被  告  甲○○
    選任辯護人  王  剛  律師
上列上訴人因誣告案件，不服臺灣臺北地方法院92年度訴字第14
57號，中華民國93年 9月23日第一審判決（起訴案號：臺灣臺北
地方法院檢察署91年度偵字第20915號） ，提起上訴，經判決後
，由最高法院第二次發回更審，本院判決如下：
    主  文
原判決撤銷。
甲○○無罪。
    理  由
壹、公訴意旨略以：
    甲○○係長榮證券股份有限公司（下稱長榮公司）營業員，
    明知其於民國79年5月25日晚間，在臺北市○○○路330號「
    長榮海運大樓」頂樓，與長榮公司董事長朱哲彥、副董事長
    徐富雄、營業部經理乙○○，為處理先前甲○○盜賣客戶許
    登宮華夏股票事宜，由甲○○向郭聰義借用南港輪胎股票31
    萬股以償還許登宮而簽立內載「本人欠郭聰義先生南港股票
    31萬股，現值5,700萬元正，願於79年5月26日持等值之房地
    產或等值之泰豐股票償還」之借據，係出於自由意識所為，
    並無受脅迫情事，詎其竟意圖使朱哲彥、徐富雄、乙○○受
    刑事處分，捏造：當日遭朱哲彥監禁於臺北市○○路63號（
    起訴書誤載為同路13號）長榮證券大樓4 樓某房間內，並於
    同日晚間8 時許，遭朱哲彥、徐富雄、乙○○等人強押至上
    址長榮海運大樓頂樓，受渠等脅迫按照朱哲彥口述書立上開
    借據，於取得借據後，乙○○始開車送甲○○回家，俟甲○○返回家門已逾同月26日凌晨3 時許等事實，向原審法院提
    出妨害自由自訴。
貳、程序方面：
    本件認定事實所引用之本件卷內所有卷證資料（包含人證與
    文書證據、物證等證據），並無證據證明係公務員違背法定
    程序所取得，而檢察官及被告於本院審判期日對法院提示之
    卷證，除被告之辯護人對證人丙○○之供訴表示與事實不符
    外，均表示沒意見等語(見本院99年6月22日審判程序筆錄)
    ，且卷內之文書證據，亦無刑事訴訟法第159條之4之顯有不
    可信之情況與不得作為證據之情形。綜上，依刑事訴訟法第
    159條至159條之5 之規定，本件認定事實所引用之本件卷證
    所有證據（包含人證與文書證據、物證等證據），均有證據
    能力
參：實體方面：
一、按犯罪事實應依證據認定之，無證據不得認定犯罪事實，又
    不能證明被告犯罪者，應諭知無罪之判決，刑事訴訟法第15
    4條第2項、第301條第1項分別定有明文。次按事實之認定，
    應憑證據，如未能發現相當證據，或證據不足以證明，自不
    能以推測或擬制之方法，為裁判基礎；又認定不利於被告之
    事實，須依積極證據，茍積極證據不足為不利於被告事實之
    認定時，即應為有利於被告之認定，更不必任何有利之證據
    ；再刑事訴訟法上所謂認定犯罪事實之積極證據，係指適合
    於被告犯罪事實認定之積極證據而言，雖不以直接證據為限
    ，間接證據亦包括在內，然而無論直接或間接證據，其為訴
    訟上之證明，須於通常一般之人均不致有所懷疑，而得確信
    其為真實之程度者，始得據為有罪之認定，倘其證明尚未達
    到此一程度，而有合理之懷疑存在而無從使事實審法院得有
    罪之確信時，即應由法院為諭知被告無罪之判決；另告訴人
    之告訴，係以使被告受刑事訴追為目的，是其陳述是否與事
    實相符，仍應調查其他證據以資審認（最高法院29年上字第
    3105號、30年上字第 816號、40年台上字第86號、52年台上
    字第1300號、76年台上字第4986號判例意旨參照）。尚且，
    刑事訴訟法第161條已於91年2月8日修正公布，其第1項規定
    ：檢察官就被告犯罪事實，應負舉證責任，並指出證明之方
    法。因此，檢察官對於起訴之犯罪事實，應負提出證據及說
    服之實質舉證責任。倘其所提出之證據，不足為被告有罪之
    積極證明，或其指出證明之方法，無從說服法院以形成被告
    有罪之心證，基於無罪推定之原則，自應為被告無罪判決之
    諭知，最高法院92年臺上字第 128號判例明揭此旨。申言之
    ，刑事訴訟制度受「倘有懷疑，則從被告之利益為解釋」、
    「被告應被推定為無罪」原則所支配，故得為訴訟上證明者
    ，無論為直接或間接證據，須客觀上於吾人一般社會生活經
    驗均不致有所懷疑，而達於確信之程度者，且除認定被告犯
    罪之外，無從本於同一事證為其他有利於被告之合理推斷，
    始可以之為不利之認定，倘其證明尚未達於確信之程度，而
    有合理可疑存在時，即難據為被告有罪之認定。
二、次按刑法誣告罪之成立，以意圖他人受刑事處分或懲戒處分
    ，而為虛偽之告訴、告發、報告者為要件。所謂虛偽，係指
    明知無此事實故意捏造而言，若告訴人誤認有此事實或以為
    有此嫌疑，自不得指為虛偽，即難科以本罪；又稱誣告者，
    即虛構事實進而申告他人犯罪而言，所謂虛構事實，係指明
    知無此事實而故意捏造者而言，如若出於誤信、誤解、誤認
    或懷疑有此事實，或對於其事實張大其詞，或資為其訟爭上
    之攻擊或防禦方法，或其目的在求判明是非曲直者，固均不
    得謂屬於誣告，即其所申告之事實，並非完全出於憑空捏造
    或尚非全然無因，只以所訴事實，不能積極證明為虛偽或因
    證據不充分，致被誣人不受追訴處罰者，仍不得成立誣告罪
    ，最高法院40年度台上字第88號判例、83年度台上字第1959
    號判決意旨可資參照。
三、本件公訴人認被告甲○○涉犯刑法第169條第1項誣告罪嫌，
    無非係以告訴人乙○○之指述、被告甲○○之供訴、證人丙○○之證詞、證人黃主文、許登宮、洪貴參等於他案之證詞
    、國泰物產保險公司汽車理賠申請書及和解書等，為其主要
    論據。
四、被告及其辯護人之辯解：
(一)訊據被告否認犯罪，辯稱：
  1.我沒有誣告，乙○○是綁架我去寫借據，並把我二棟房子扣
    押拿走，之後法院也判還給我，乙○○是在法院判房子還給
    我後，告我誣告。
  2.乙○○說他在桃園春日路發生車禍，然桃園縣警查局答覆說
    沒有這個紀錄，而國泰物產保限公司的相關資料也不是相同
    車號，且又說肇事車輛逃逸，如何寫和解書？且和解書上無
    丙○○之簽名，可能是假車禍等語。
(二)辯護人為被告辯稱：
  1.本案經本院85年度上更 (三)字第415號民事判決詳細調查後
    ，認為被告所寫的借據是出於脅迫。本院89年重再字第 4號
    民事判決，係一嚴重違法判決，已由最高法院以93年度台上
    字第1753號判決予以廢棄，本院前審竟引用已經廢棄之判決
    內容作為對被告科刑之理由，足見其用心偏頗、不公。
  2.被告被控盜賣股票部分已經臺灣臺北地方法院檢察署檢察官
    以89年度偵字第6404號不起訴處分確定在案，被告之前被訴
    誣告部分，也是判決無罪。
  3.被告未虛構事實，79年 5月25日晚上是乙○○脅迫她，不能
    認為被告有誣告之故意等語。
五、本件爭點為：
    被告甲○○是否明知告訴人乙○○等人無妨害自由之行為，
    卻故意捏造事實，構陷告訴人等？
六、本院之判斷：
(一)經查證人黃主文於原審法院89年自字第 388號案件具結證稱
    ：「許登宮問我長榮你認識嗎？我說認識長榮關係企業的鄭
    深池，許登宮說與某人股票有糾紛要解決，他們約在民生東
    路長榮大樓頂樓，當天下午 4點左右到上址，我與許登宮一
    起去時，現場有陳福成、鄭深池及一些長榮證券主管，甲○○也有到場，許說要解決他與甲○○的股票糾紛，我完全沒
    有介入協調，許登宮因我與鄭深池熟，要我當個伴而已，協
    調後許登宮很高興，跟我說明天來拿股票，當天協調歷時很
    長，許登宮約我隔天與他一起來拿股票，協調內容我不清楚
    」、「(問：協調過程甲○○行動有被控制？） 沒有，當時
    沒有發現有任何暴力或其他異狀，如果有暴力或異狀，我一
    定會有印象」(見原審法院89年度自字第388號卷，89年11月
    3日筆錄)；證人朱哲彥於本院81年度重上更(一) 131號民事
    事件具結證稱：「大約在下午4、5點時開始協調，郭聰義來
    之前有我、許登宮、黃主文、甲○○、陳福誠、徐富雄、乙○○先協調，本來甲○○堅持未盜賣股票，但後來看見許登
    宮後就承認了」、「... 31萬股由我幫忙還，是因為甲○○
    跪著求我，我又是董事長，我要面子」 (見本院81年度重上
    更(一)131號民事事件準備程序筆錄)；證人乙○○於本院81
    年度重上更(一) 131號民事事件具結證稱：「當天朱哲彥載
    我與甲○○去民生東路長榮民生大樓十二樓，有徐富雄、許
    登宮、黃主文、甲○○、朱哲彥和我在場」、「許登宮約 7
    點多離開，我大約 8點去找郭聰義來，甲○○就跟郭聰義協
    調」、「我於25日晚上10點多送甲○○回家」( 見本院81年
    度重上更(一)131號民事事件準備程序筆錄)；證人鄭深池具結
    證稱：「(問：79年5月間某日下午在長榮民生大樓解決甲○○與許登宮間股票糾紛你有無在場？）我在場」、「... 後
    來有在長榮民生大樓十二樓談判，我與黃主文都在場。」、
    「 ...扯了很久，結論就是甲○○承認有盜賣股票，盜賣股
    票談條件怎麼歸還，談的條件是甲○○同意將許登宮62萬股
    南港股票還給他，因為甲○○知道郭聰義有南港股票，要找
    郭聰義借... 」(見本院81年度重上更(一)字第131號民事事件
    ，82年12月14日言詞辯論筆錄 )；證人郭聰義於本院80年度
    上易字第1358號刑事案件具結證稱：「 5月25日洽商後，甲○○出具借條借31萬股南港股票，後來我送股票過去沒有見
    到甲○○，我即把股票交給許登宮」 (本院80年度上易字第
    1358號侵占案件，80年5月 7日筆錄)等語及被告歷審之供述
    ，可知被告於79年 5月25日晚上確實至少於臺北市○○○路
    330號之長榮海運大樓頂樓留滯6小時以上，與乙○○，許登
    宮、黃主文、陳福誠、徐富雄、朱哲彥等人談判、協調，過
    程頗為漫長，是被告主觀上認為並非出於自願參予談判、協
    調，並且被迫簽下非出於自由意思之借據，非無可能；此非
    出於自由意思簽下借據部分，並經本院85年上更(三)第 415
    號民事確定判決於理由中明白認定：「綜上所述，上訴人甲○○並未盜賣許登宮之南港股票，系爭借據上訴人甲○○顯
    係遭脅迫而書立。」【見本院更二卷第76頁背面、該判決理
    由欄乙、六部分；另查本院85年上更(三)第 415號確定判決
    雖經本院89年重再字第 4號民事判決廢棄；惟本院89年重再
    字第 4號民事判決又經最高法院93年度台上字第1753號民事
    判決就不利於上訴人(即本案被告)部分廢棄發回，並經本院
    93年重再更(一)、最高法院96年台再字第47號民事判決及最
    高法院96年台上字第2176號民事裁定分別駁回再審及上訴確
    定在案】；從而被告事後依其主觀認知提起妨害自由之自訴
    ，雖因不能證明所訴事實致為無罪之判決，然尚非全然無據
    。被告之行為或出於誤會或對其事實張大其詞，惟並非故意
    虛構事實，構陷告訴人乙○○等，參諸前揭最高法院判例意
    旨，應認為被告對於乙○○等人提出妨害自由之自訴行為，
    尚不該當刑法上之誣告罪。又前揭證人等之證詞不利被告部
    份，除證人黃主文外皆與被告涉訟，屬敵性證人，所證本難
    為被告不利之認定，已經最高法院本次發回指摘，是欲對被
    告作有罪之認定，須再調查其他證據，以達有罪之確信程度
    ，否則即屬犯罪不能證明。另律師洪貴於本院80年度重上
    字第60號民事事件證稱：「今日看到郭聰義我才想起當天我
    有看到他，當天甲○○之母有拿認股書要給他換南港股票，
    因認股書較便宜而未談成」等語，僅能證明被告之母親在事
    後欲幫被告解決所簽借據問題，無法直接證明被告在簽借據
    時主觀上是否明知未受脅迫，在無其他直接證據或可資完整
    推理之間接證據下，尚不能僅憑此間接證據，為不利被告之
    認定。綜上，檢察官對於起訴之犯罪事實，除上揭所舉證據
    外，並未提出其他不利被告之證據以供查證，本院復查無其
    他積極證據，足為被告有罪之認定，依罪疑為輕之法理，自
    應做對被告有利之認定。
(二)至於被告所爭執乙○○送其返家之時點，因證人丙○○於80
    年6月19日本院囑託臺灣臺東地方法院訊問時之證述：「(問
    ：你是否逃逸？) 沒有，是乙○○來撞我，他要逃跑，被我
    制止。」、「當時下雨、天色較暗，乙○○在車內打行動電
    話闖紅燈，撞的很嚴重，我腳關節及胸部受輕傷，乙○○以
    左前方來撞我，我車子有很多零件都壞了，乙○○的車前面
    部份也壞掉... 」等語，核與乙○○所提雙方和解書內容記
    載雖大致相符 (見臺灣臺北地方法院檢察署89年偵字第2235
    號卷第25-28頁)，惟與國泰物產保險股份有限公司之汽車理
    賠申請書、汽車保險理賠計算書之記載係丙○○闖紅燈撞及
    乙○○後逃逸，顯不相同(見本院更(一)審卷第132、133頁)
    ，事實究竟為何，容有疑異，尚不得以之遽為不利被告之認
    定。甚且，縱使乙○○確實與丙○○於79年 5月25日晚上12
    時許發生車禍，因本案爭點在於被告是否「故意虛構遭告訴
    人等脅迫之事實，構陷告訴人等」，經本院審酌各項證據，
    認被告並非故意虛構事實，構陷告訴人等，尚不該當刑法上
    之誣告罪已如前述。被告究係何時始回到家中，並非本案爭
    點之主要事實，縱有誇大之詞，或係因經冗長談判後之錯覺
    ，亦不影響本件爭點之判斷，從而被告聲請傳喚丙○○到庭
    作證之待證事實僅為被告返家之時點，既經二次傳喚未到，
    又不影響本件爭點之判斷，即無再予調查之必要，併予敘明
    。
七、綜上所述，被告向原審法院對乙○○等人提出妨害自由之自
    訴，尚難認係故意虛構事實，構陷乙○○等人，自與刑法第
    169條第1項之誣告罪之構成要件並不該當。此外，本院復查
    無其他積極之證據，足資認定被告確有公訴人所指之誣告犯
    行，自屬不能證明被告犯罪。原審未依前述證據詳加推敲，
    遽以論處被告誣告罪刑，自有未當。被告上訴否認犯罪，指
    摘原判決不當，為有理由，自應由本院將原判決撤銷，另為
    被告無罪之諭知。
據上論斷，應依刑事訴訟法第369條第1項前段、第364條、第301
條第1項前段，判決如主文。
本案經檢察官黃朝貴到庭執行職務。
中    華    民    國    99    年    7     月    13    日
                  刑事第十四庭審判長法  官  陳志洋
                                    法  官  謝靜慧
                                    法  官  梁耀鑌
以上正本證明與原本無異。
檢察官如不服本判決，應於收受送達後十日內向本院提出上訴書
狀，其未敘述上訴之理由者並得於提起上訴後十日內向本院補提
理由書（均須按他造當事人之人數附繕本）「切勿逕送上級法院
」。
                                    書記官  莊淑茹
中    華    民    國    99    年    7    月    13    日

司法院資訊處製作；財團法人民間司法改革基金會備份。
